【裁判字號】    94,簡上,507
【裁判日期】    950113
【裁判案由】    確認債權不存在等
【裁判全文】
臺灣臺北地方法院民事判決             94年度簡上字第507號
    上  訴  人  丙○○
    被 上 訴人  國防部海軍總司令部
    法定代理人  乙○○
    訴訟代理人  徐克銘律師
    複 代 理人  洪大植律師
                甲○○
上列當事人間確認債權不存在等事件，上訴人對於中華民國94年
7月22日本院臺北簡易庭94年度北簡字第13580號第一審判決提起
上訴，本院於94年12月30日言詞辯論終結，判決如下：
    主  文
上訴駁回。
第二審訴訟費用由上訴人負擔。
    事實及理由
一、上訴人起訴主張：被上訴人以民國85年12月11日（85）揚眷
    字第3278號令（下稱海總3278號令）核定伊配購台北市「力
    行新城」眷宅30坪1戶。雙方於86年3月24日簽訂申購力行新
    城眷宅繳款同意書（下稱同意書），被上訴人嗣以87年4月8
    日（87）揚眷字第00777號令（下稱海總00777號令）再核定
    伊配購力行新城重建34坪型眷宅1 戶（下稱系爭眷宅，門牌
    號碼為台北市○○街89號4樓），同時註銷先前配購之30 坪
    型眷宅。被上訴人於87 年7月18日以寄發「台北市力行新城
    交屋通知單」（下稱87年交屋通知單）為意思表示系爭眷宅
    總價為新台幣（下同）6,974,060 元，伊依約繳清款項，雙
    方就價金之意思表示已達成合致，倘若被上訴人事後認所核
    定總價有誤，應至遲於88年5月7日前通知，詎被上訴人卻於
    92年11月10日另以「海軍總部列管台北市力行新城重建眷宅
    房價結算暨銀行貸款對保通知書」（下稱92年對保通知書）
    ，將系爭眷宅樓層指數由原先之0.9更改為0.95 ，總價調整
    為7,059,578元，片面調漲85,518 元，違背雙方買賣契約且
    罹於撤銷錯誤意思表示之除斥期間，故被上訴人對於調漲部
    分之買賣價金債權不存在等情，求為命確認該85,518元之債
    權不存在之判決。原審駁回本件起訴，伊全部聲明不服，提
    起本件上訴，並聲明：(一)原判決廢棄。(二)確認被上訴人對上
    訴人85,518元之價金債權不存在。
二、被上訴人則以：伊按國軍老舊眷村改建條例及施行細則等規
    定，興建力行新城眷宅，並配售系爭眷宅予上訴人，雙方簽
    訂同意書約明系爭眷宅售價應按國軍老舊眷村改建條例及施
    行細則等規定，並依聯建小組決議呈交國防部核定之樓層指
    數結算。雖伊在87年交屋通知單上記載系爭眷宅房地總價為
    6,974,060元，惟此係將樓層指數0.95誤植為0.9所計算之不
    正確數額，自與國軍老舊眷村改建條例等規定不符，經伊完
    成房價修正資料後，再函報請國防部核定，經國防部總政治
    作戰局於91年10月31日以祥祉字第0910011862號函核定，伊
    始以92年對保通知書通知上訴人系爭眷宅房地總價應為7,05
    9,578元，並非片面調漲85,518 元。況本件雙方合意系爭眷
    宅價金之計算方式為房地總價依完工當期之土地公告現值及
    樓層指數核實結算，經聯建小組審定，由被上訴人報請國防
    部核定，故伊在87年交屋通知單及房價說明會關於房價記載
    ，乃對價金計算方式之觀念通知，並非對價金所為意思表示
    。原審駁回上訴人確認之訴，並無違誤，上訴人提起本件，
    為無理由等語，資為抗辯。並於本院答辯聲明：上訴駁回。
三、上訴人主張被上訴人以海總3278號令核定其配購力行新城重
    建餘額眷宅30坪1戶，雙方於86年3月24日簽訂同意書，被上
    訴人事後再以海總00777 號令核定其配購系爭眷宅，同時註
    銷先前配購之30坪型眷宅，被上訴人在87年交屋通知單上載
    明系爭眷宅總價為6,974,060 元，卻又於92年對保通知書，
    將系爭眷宅房地總價調整為7,059,578 元等情，為被上訴人
    所不爭，復有海總3278號令、同意書、海總00777 號令及92
    年對保通知書，在卷可稽（分見原審卷第5 頁至第11頁），
    堪信為真實。
四、上訴人主張被上訴人對於調漲系爭眷宅85,518元之價金債權
    不存在，為被上訴人所否認，並以上開情詞置辯。則本件兩
    造爭點厥為：(一)系爭眷宅房地總價計算依據？(二)被上訴人87
    年交屋通知單是否為系爭眷宅價格之意思表示？(三)上訴人提
    起本件消極確認之訴，是否有理由？茲分述如后：
(一)、按「原眷戶可獲之輔助購宅款，以各直轄市、縣（市）轄區
    內同期改建之國軍老舊眷村土地，依國有土地可計價公告土
    地現值總額69.3% 為分配總額，並按其原眷戶數、住宅興建
    成本及配售坪型計算之。分配總額達房地總價以上者，原眷
    戶無須負擔自備款，超出部分，撥入改建基金；未達房地總
    價之不足款，由原眷戶自行負擔。」、「本條例第20條所定
    房地總價及第23條所定成本價格，依下列方式計算：房屋
    部分：依房屋及公用建築之建造費、工程管理費、墊款利息
    、有關稅捐及其他建築有關必要費用之總額與房屋自用總面
    積之比例，分戶計算之。土地部分：以房屋建造完成當期
    公告土地現值計價後，按各戶之應有持分比例計算之。前項
    土地不屬於本條例第4條第2項者，應以土地取得地價為準，
    包含墊款利息、開發費用及有關稅捐。」，90年10月31日修
    正前之國軍老舊眷村改建條例第20條及施行細則第18條分別
    定有明文，依該規定，本件上訴人於申購系爭眷宅時，被上
    訴人尚未能確定價款，須待興建完成結算成本並經國防部核
    定始得確定，此觀諸兩造於86 年3月24日簽訂之同意書亦載
    明：「上列房地預估總價係依建築工程發包後，暫以預估平
    均總價據以計算分期繳款。實際總價應俟完工後按行政院核
    定及審計部審定之土地產值與房屋造價（按聯建小組決議並
    呈國防部核定之樓層指數公開結算）計算，因而與預估總價
    產生之差價，雙方同意於交屋時一併結清」等語即明（見原
    審卷第7頁），雖事後被上訴人另以海總00777號令核定上訴
    人配購系爭眷宅，同時註銷先前配購之30坪型眷宅，惟雙方
    並未重新締約，而沿用上開同意書條款，為兩造所不爭事實
    ，故兩造合意系爭眷宅房地總價，自應依上開國軍老舊眷村
    改建條例等規定，經行政院核定、審計部審定之土地產值與
    房屋造價及聯建小組決議並呈國防部核定之樓層指數進行結
    算而定。換言之，兩造在締約之際並未具體約定系爭眷宅售
    價，雙方僅係合意上開價金計算方式，尚待國防部依上開計
    算方式核定價格，始為系爭眷宅之售價。
(二)、查被上訴人雖在87年交屋通知單記載系爭眷宅房地總價為6,
    974,060元（見原審卷第10 頁），惟該交屋通知單開宗明義
    即載明：「若有筆誤，應以核定令為準」等語，顯見87年交
    屋通知單仍再次重申系爭眷宅價格須依同意書約定價金計算
    方式為斷，故87年交屋通知單所記載系爭眷宅價格，既未經
    國防部核定，充其量僅係暫時預估價格而已，並非被上訴人
    對系爭眷宅價格所為之意思表示，而係通知上訴人辦理對保
    及交屋手續之觀念通知，上訴人主張被上訴人事後更正該交
    屋通知書記載系爭眷宅售價，已罹於1 年撤銷權之除斥期間
    云云，自無理由。
(三)、再查系爭眷宅樓層指數表原為0.95，因漏記小數點下2 位數
    字而誤植為0.9 一節，業據被上訴人提出力行新村重建工程
    第17次聯建小組會議紀錄，而上訴人亦以主計署上校組長及
    承購官兵代表身分出席，會中通過系爭眷宅樓層指數為0.95
    之建議案等情，亦有該次開會通知單、會議資料及樓層建議
    案附表在卷可參（見本院卷第48頁至第54頁），上訴人於本
    院訊問時初自認曾參與該次會議，後又改稱不記得有無參加
    云云（見本院卷第57頁），雖被上訴人事後無法提出簽到簿
    證明上訴人確曾參與該次會議。惟系爭眷宅價格本應以國防
    部最終核定價格為準，自與上訴人是否與會並無直接關連。
    而87年交屋通知單所載系爭眷宅房地總價6,974,060 元，既
    係被上訴人誤植樓層指數為0.9 所導致計算錯誤結果，而未
    獲行政院及審計部審核通過，則上開總價顯非系爭眷宅之價
    格，況該交屋通知單亦非被上訴人之意思表示，已如前述，
    是被上訴人後依正確樓層指數，修正完成力行新城房價結算
    資料後，再函報請國防部核定，經國防部總政治作戰局以91
    年10月31日祥祉字第0910011862號函核定在案，被上訴人再
    以92年對保通知書通知上訴人系爭眷宅房地總價為7,059,57
    8 元等情，此有上開函文在卷可稽（見原審卷第57頁、第58
    頁），且被上訴人事後函請國軍軍眷住宅公用合作社提供房
    價調整前後差異表及結算清冊，亦有保證責任中華民國國軍
    軍眷住宅合作社92年9月2日（92）信義字第0510號函附海軍
    總部列管力行新城房價結算清冊可參（見審卷第63頁、第64
    頁）。基此，系爭眷宅房地總價依行政院核定、審計部審定
    之土地產值與房屋造價及聯建小組決議並呈國防部核定之樓
    層指數進行結算後確定為7,059,578 元，上訴人指稱被上訴
    人片面調漲85,518元云云，並主張確認被上訴人對其85,518
    元之價金債權不存在，顯與事實不符，自無可採。
五、綜上所述，上訴人本於民事訴訟法第247 條規定，請求確認
    被上訴人對其85,518元之價金債權不存在，為無理由，應予
    駁回。原審駁回上訴人所提本件確認之訴，於法並無不合。
    上訴意旨指摘原判決不當，聲明廢棄改判，為無理由，應予
    駁回其上訴。
六、至兩造其餘之攻擊或防禦方法，及未經援用之證據，經本院
    斟酌後，認為均不足以影響本判決之結果，自無逐一詳予論
    駁之必要，併此敘明。
七、據上論結，本件上訴為無理由。依民事訴訟法第436條之1第
    3 項、第449條第1項、第78條，判決如主文。
中    華    民    國    95    年    1     月    13    日
                        民事第一庭審判長法官  詹文馨
                                        法官  張明輝
                                        法官  傅中樂
以上正本係照原本作成。
本判決不得上訴。
中    華    民    國    95    年    1     月    13    日
                                      書記官  葉志昭                                                                                                                                                E


司法院資訊處製作；財團法人民間司法改革基金會備份。
